【裁判字號】    98,台上,1155
【裁判日期】    980305
【裁判案由】    違反毒品危害防制條例等罪
【裁判全文】
最高法院刑事判決            九十八年度台上字第一一五五號
上  訴  人  甲○○
            乙○○
上列上訴人等因違反毒品危害防制條例等罪案件，不服台灣高等
法院中華民國九十七年十二月十八日第二審判決（九十七年度上
訴字第一九七三號，起訴案號：台灣台北地方法院檢察署九十五
年度偵字第二三八七二號、第二三八七三號、第二三八七四號〔
原判決漏載後二案號〕），提起上訴，本院判決如下：
    主  文
原判決關於甲○○販賣第二級、第三級毒品及乙○○意圖販賣而
持有第二級、第三級毒品等部分均撤銷，發回台灣高等法院。
    理  由
本件原判決認定：上訴人甲○○為離職員警，曾於民國九十五年
間因販賣第二級毒品未遂案，經台灣士林地方法院判處有期徒刑
三年十月，上訴後經最高法院駁回確定（未構成累犯），明知Ｍ
ＤＭＡ（或ＭＤＡ，俗稱搖頭丸，下均稱：搖頭丸）、Ｋ他命（
或硝甲西泮、ＰＭＭＡ，下均稱：Ｋ他命）分別為毒品危害防制
條例第二條第二項第二、三款所規定之第二、三級毒品，依法不
得販賣，竟基於販賣第二級毒品搖頭丸及第三級毒品Ｋ他命以營
利之意圖，自九十五年九月間起至同年十一月二日止，向姓名、
年籍不詳綽號「阿華」、「阿火」、「小劉」等人，以每顆搖頭
丸新台幣（下同）二百元至二百五十元不等、Ｋ他命每公克八百
元至八百五十元不等之價格，販入數量不詳之搖頭丸及Ｋ他命，
並自姓名、年籍不詳之人以不詳價格購入數量不詳之偽藥或禁藥
威而剛，預備供作販售第二級毒品搖頭丸之贈品後，於九十五年
八、九月間某日、十月間某日，分別以一顆四百五十元、三百五
十元之價格，先後二次在其台北市○○區○○路與漢口街附近之
住處，各販賣一顆搖頭丸與謝明揚，販賣所得計為八百元；又於
同年十月、十一月初某日計二次，分別以搖頭丸一顆二百八十元
、Ｋ他命一公克九百元之價格，販賣搖頭丸十顆、Ｋ他命三公克
與康正富，販賣所得計五千五百元。嗣於九十五年十一月三日，
為警在其台北市○○區○○街五八號九樓住處，扣得搖頭丸四百
三十八顆、Ｋ他命六包又四十三瓶（合計淨重一百五十四點四公
克）、威而剛八十一顆、電子磅秤一具、藥品整理盒一個、帳冊
一張、USB一個、分裝袋及熱縮膜一批；在其台北市○○區○○
街二段九一巷一號四樓住處，扣得搖頭丸一千二百七十五顆、Ｋ
他命四包 (合計淨重三百零二點三四公克)、電子磅秤二具、計
算機一具、分裝袋一批等物。又上訴人乙○○有施用毒品之習慣
，自九十五年九月間起至同年十一月二日止，向姓名、年籍均不
詳綽號「阿華」、「阿火」、「小劉」等人，以每顆搖頭丸二百
元至二百五十元、Ｋ他命每公克八百元至八百五十元之價格，販
入數量不詳之搖頭丸及Ｋ他命，置於台北縣蘆洲市○○街三二巷
十一弄二七號二樓住處，除供自己施用外，明知搖頭丸、Ｋ他命
（或２－ＣＢ、ＰＭＭＡ，下均稱：Ｋ他命）分別為毒品危害防
制條例第二條第二項第二、三款所規定之第二、三級毒品，非經
許可不得意圖販賣而持有，竟與黃勝順（嗣到案後另行審結）共
同基於意圖販賣搖頭丸、Ｋ他命之犯意聯絡，製作價目表而伺機
販售。於九十五年十一月十三日，為警在其上開住處扣得搖頭丸
三百七十九顆、Ｋ他命三九點八公克、空膠囊一包、電子磅秤一
具、透明膠膜一盒、封膜機一台、帳冊一批、電腦列印資料九張
等情。因將第一審判決就甲○○販賣第二級毒品、第三級毒品及
乙○○意圖販賣而持有第三級毒品等部分所為之科刑判決撤銷，
改判分別論處甲○○販賣第二級毒品（處有期徒刑九年六月）及
販賣第三級毒品（處有期徒刑六年）等罪刑（應執行有期徒刑十
五年）；乙○○意圖販賣而持有第三級毒品罪刑（處有期徒刑四
年五月）。另維持第一審判決關於論處乙○○意圖販賣而持有第
二級毒品罪刑（處有期徒刑七年）部分，就此部分駁回乙○○在
第二審之上訴（二罪應執行有期徒刑十一年；原判決維持第一審
判決就上訴人等被訴違反藥事法第八十三條第一項及商標法第八
十二條等規定諭知均無罪，駁回檢察官在第二審之上訴部分，未
據上訴已確定）。固非無見。
惟查：（一）毒品危害防制條例所規定之販賣毒品罪，並不以販
入之後復行賣出為構成要件，祇要以營利為目的將毒品購入或賣
出，有一於此，其犯罪即經完成。上引原判決事實認定如若無誤
，甲○○應係以販賣為目的分別向年籍不詳綽號「阿華」、「阿
火」、「小劉」等人，販入數量不詳之搖頭丸及Ｋ他命（見原判
決正本第三頁第六行至第九行），則甲○○以營利為目的，販入
搖頭丸或Ｋ他命之際，其販賣第二級毒品或販賣第三級毒品之犯
罪，即已成立。原判決就甲○○此部分犯行，與其事後先後售賣
搖頭丸予謝明揚、康正富及出售Ｋ他命予康正富等行為間，究應
如何論斷，未予說明，自屬於法有違。（二）刑法第五十五條所
稱一行為觸犯數罪名之想像競合犯，係指行為人以一個意思決定
發為一個行為，而侵害數個相同或不同之法益，具備數個犯罪構
成要件，而成立數個罪名者之謂；亦即係指所犯數罪名為一個犯
罪行為之結果而言。原判決事實認定：「乙○○自九十五年九月
間起至同年十一月二日止，向姓名、年籍均不詳綽號『阿華』、
『阿火』、『小劉』等人，以每顆搖頭丸二百元至二百五十元、
Ｋ他命每公克八百元至八百五十元之價格，販入數量不詳之搖頭
丸及Ｋ他命，置於台北縣蘆洲市○○街三二巷十一弄二七號二樓
住處，除供自己施用外，明知搖頭丸、Ｋ他命為毒品危害防制條
例第二條第二項第二、三款所規定之第二、三級毒品，非經許可
不得意圖販賣而持有，竟與黃勝順共同基於意圖販賣搖頭丸、Ｋ
他命之犯意聯絡，製作價目表而伺機販售」。如若屬實，則乙○
○是否係向姓名、年籍均不詳綽號「阿華」、「阿火」、「小劉
」等人，販入數量不詳之搖頭丸及Ｋ他命後，始起意販賣﹖若是
，其為供自己施用而同時、同地持有搖頭丸、Ｋ他命期間，萌生
販賣圖利之犯意，而同時、同地持有搖頭丸及Ｋ他命，則其是否
係以一個意思決定之一行為，而同時該當於意圖販賣而持有第二
級毒品及意圖販賣而持有第三級毒品之犯罪構成要件﹖有否想像
競合犯之適用﹖原判決俱未審認說明，自屬於法有違。又原判決
事實認定：「甲○○於九十五年十月、十一月初某日計二次，分
別以搖頭丸一顆二百八十元、Ｋ他命一公克九百元之價格，販賣
搖頭丸十顆、Ｋ他命三公克與康正富」。如若無誤，則其究係一
次販賣搖頭丸十顆予康正富，另一次則係出售Ｋ他命三公克予康
正富﹖抑或同一次販售行為中有兼出售搖頭丸、Ｋ他命之情形﹖
攸關此部分行為，是否有一行為觸犯數罪名之想像競合犯適用，
此部分事實不明，本院無從就原判決該部分適用法律當否為法律
上之判斷。（三）科刑之判決書，對於犯罪事實必須詳加認定，
而後於理由內敘明其認定犯罪事實所憑之證據及其認定之理由，
方足資為論罪科刑之依據，且其所載事實理由與其所宣告之主文
，尤必相互一致，否則其判決即難謂非違法。原判決事實認定：
「乙○○明知搖頭丸、Ｋ他命為毒品危害防制條例第二條第二項
第二、三款所規定之第二、三級毒品，非經許可不得意圖販賣而
持有，竟與黃勝順共同基於意圖販賣搖頭丸、Ｋ他命之犯意聯絡
，製作價目表而伺機販售」。如若屬實，似意指案外人黃勝順與
乙○○係上開意圖販賣而持有第二級毒品、意圖販賣而持有第三
級毒品犯行之共同正犯；惟於理由內並未敘明為此認定所憑之證
據及其認定之理由，已屬理由不備；而此一事實認定，復與其主
文諭知：「乙○○意圖販賣而持有第三級毒品」，相互牴觸，又
有理由矛盾之違法。又關於乙○○意圖販賣而持有第二級毒品部
分，第一審判決事實欄亦認定係與黃勝順基於共同犯意聯絡所為
，惟該判決於理由內未敘明為此認定所憑之證據及其認定之理由
，已屬理由不備；而其主文諭知：「乙○○意圖販賣而持有第二
級毒品」，亦與其事實認定牴觸，又有理由矛盾之違法。原判決
就該部分未予糾正仍予維持，同屬於法有違。（四）刑法上所謂
之「集合犯」，係指立法者於所制定之犯罪構成要件中，本即預
定有數個同種類行為經反覆實行之犯罪而言。是集合犯，係指行
為之本質上，具有反覆、延續實行複次作為之特徵，經立法特別
歸類，使成獨立之犯罪構成要件行為態樣，故雖有複次作為，仍
祇成立一罪。而是否為集合犯﹖於客觀上應斟酌法律規範之本來
意涵、實現該犯罪目的之必要手段、社會生活經驗中該犯罪必然
反覆實行之常態及社會通念等；在主觀上則視該反覆實行之行為
，是否出於行為人之單一犯意，並秉持刑罰公平原則、比例原則
，予以判斷。原判決援引本院九十五年度台上字第一０七九號判
決意旨，於理由內記載：「甲○○於九十五年八、九月、十月間
，二次販賣第二級毒品搖頭丸予謝明揚，並於同年十月間一次販
賣第二級毒品搖頭丸予康正富，顯係基於反覆實行之犯意，在密
切接近之一定時、地，持續實行複次販賣毒品行為，依上開說明
，應成立集合犯一罪」（見原判決正本第十三頁第七行至第二十
行）。惟就毒品危害防制條例第四條第二項之販賣第二級毒品罪
，從其構成要件觀察，何以足以判定立法者於制定該罪之構成要
件中，原即預定有數個同種類行為經反覆實行之意﹖於客觀上斟
酌該項法律規定之本來意涵、能否謂如欲實現該犯罪之目的，於
社會生活經驗中，其行為必然以反覆實行為常態﹖原判決俱未詳
予審認，即遽論甲○○先後三次販賣第二級毒品之行為，應成立
販賣第二級毒品罪之集合犯，自屬理由欠備。（五）科刑判決書
宣示之主文，與所載之事實及理由必須互相適合，否則即屬理由
矛盾，其判決當然違背法令。依原判決主文諭知，係分別論處甲
○○販賣第二級毒品、販賣第三級毒品等罪刑、以及乙○○意圖
販賣而持有第三級毒品罪刑。另維持第一審判決關於論處乙○○
意圖販賣而持有第二級毒品罪刑部分，就此部分駁回乙○○在第
二審之上訴；而其事實認定亦係如此（即並未認定上訴人等有運
輸第二、三級毒品之行為）。此與其理由說明：「甲○○所有之
包裝袋十個、包裝瓶四十三個係用於包裹偽裝毒品，有防止毒品
裸露、逸出、防潮之功用，並便於攜帶、運輸，係供『運輸毒品
』所用之物，均應依毒品危害防制條例第十九條第一項規定，宣
告沒收之」、「乙○○所有之包裝袋一個、包裝瓶十七個係用於
包裹偽裝毒品，有防止毒品裸露、逸出、防潮之功用，並便於攜
帶、運輸，係供『運輸毒品』所用之物，均應依毒品危害防制條
例第十九條第一項規定，宣告沒收」（見原判決正本第十五頁第
七行至第十一行、第二七行至第三十行），顯相牴觸，自屬理由
矛盾。以上，雖均非上訴人等之上訴意旨所指摘，惟俱屬本院得
依職權調查之事項，應認原判決關於甲○○販賣第二級、第三級
毒品及乙○○意圖販賣而持有第二級、第三級毒品等部分均有撤
銷發回更審之原因。
據上論結，應依刑事訴訟法第三百九十七條、第四百零一條，判
決如主文。
中    華    民    國  九十八  年    三    月    五    日
                      最高法院刑事第八庭
                          審判長法官  林  永  茂
                                法官  吳  昆  仁
                                法官  蘇  振  堂
                                法官  蕭  仰  歸
                                法官  林  立  華
      本件正本證明與原本無異
                                      書  記  官
中    華    民    國  九十八  年    三    月   十三   日
                                                     Ｍ


司法院資訊處製作；財團法人民間司法改革基金會備份。
